臺灣高等法院民事判決
111年度重家上字第3號
上  訴  人  王縉帛  

訴訟代理人  連鳳翔律師
被  上訴人  王綺暉  
訴訟代理人  邱于倫律師
            周武榮律師
            劉宇庭律師
上列當事人間請求所有權移轉登記事件，上訴人對於中華民國11
0年9月17日臺灣臺北地方法院109年度家繼訴字第22號第一審判
決提起上訴，本院於111年4月13日言詞辯論終結，判決如下：
    主      文
上訴駁回。
第二審訴訟費用由上訴人負擔。
    事實及理由
壹、程序方面：
按不變更訴訟標的，而補充或更正事實上或法律上之陳述者，
  非為訴之變更或追加，民事訴訟法第256條定有明文。查，上
  訴人之上訴聲明原為：㈠原判決廢棄。㈡被上訴人應將如原審判
  決附表所示不動產（下稱系爭不動產）應有部分移轉登記為上
  訴人所有（見本院卷第17頁）。惟系爭不動產應有部分已登記
  為被上訴人所有，上訴人遂請求被上訴人先塗銷分割繼承登記
  後，再移轉登記予其（見本院卷第253頁），核屬不變更訴訟
  標的而更正法律上陳述，不生訴之變更之問題。 
次按當事人適格，乃指當事人就具體特定之訴訟，得以自己之
  名義為原告或被告，而受為訴訟標的法律關係之本案判決之資
  格而言。故在給付之訴，祗原告主張其為訴訟標的法律關係之
  權利主體，他造為訴訟標的法律關係之義務主體，其當事人即
  為適格。至原告是否確為權利人，被告是否確為義務人，乃為
  訴訟標的法律關係之要件是否具備，即訴訟實體上有無理由之
  問題，並非當事人適格之欠缺（最高法院104年度台上字第242
  0號裁定意旨參照）。又按依民法第1146條第1項之規定，請求
  被上訴人塗銷繼承登記，回復其繼承標的，此項繼承回復請求
  權之行使，僅由主張繼承權被侵害之人為原告，而以爭執其繼
  承資格之僭稱繼承人為被告為已足，並不生當事人不適格之問
  題（最高法院76年度台上字第598號判決意旨參照）。上訴人
  以兩造及訴外人王縉雲、王縉儀、王黎暉、王碧暉、王暉暉（
  下合稱王縉雲等5人）之被繼承人王生宗（已於93年1月30日死
  亡）遺有系爭不動產，然被上訴人於民國94年11、12月間辦理
  繼承登記時，侵害其繼承權及因繼承而取得系爭不動產應有部
  分1/7，依民法第1146條第1項、第184條第1項前段、第179條
  、第767條第1項前段規定，擇一有利請求被上訴人塗銷繼承登
  記，並將系爭不動產應有部分1/7移轉登記予其為由，以被上
  訴人為對造提起本件訴訟，當事人即為適格。被上訴人抗辯上
  訴人為本件請求當事人不適格，並非可採，先予敘明。 
貳、實體方面：
上訴人主張：系爭不動產原登記為王生宗所有，其死亡後由兩
  造及王縉雲等5人繼承，應繼分各為1/7。然王縉雲（已於103
  年間死亡）於94年7、8月間以抵繳遺產稅為由，要求伊交付印
  章，伊交付後，被上訴人、王縉雲竟於94年11、12月間盜蓋印
  文於遺產分割協議書（下稱系爭協議書）後，持系爭協議書辦
  理分割繼承登記，將系爭不動產應有部分2/7登記予被上訴人
  所有，侵害伊之繼承權及因繼承而取得系爭土地應有部分1/7
  ，爰依民法第1146條第1項、第184條第1項前段、第179條、第
  767條第1項前段規定，擇一有利求為命被上訴人塗銷分割繼承
  登記，並將系爭不動產應有部分移轉登記予伊之判決。原審為
  上訴人敗訴之判決，上訴人不服，提起上訴，上訴聲明：㈠原
  判決廢棄。㈡被上訴人應將系爭不動產分割繼承登記塗銷，並
  登記為上訴人所有等語。
被上訴人則以：上訴人既不否認系爭協議書上印文為真正，自
  應就印文遭盜蓋一事舉證，然上訴人迄未舉證，其主張自非可
  採。又伊自始未否認上訴人為王生宗之繼承人，本件並無民法
  第1146條規定適用餘地。再者，上訴人依民法第1146條第1項
  、第184條第1項前段、第767條第1項前段規定請求部分，均已
  罹於時效。伊依系爭協議書取得系爭不動產應有部分2/7，有
  法律上原因，並不構成不當得利等語，資為抗辯。並答辯聲明
  ：上訴駁回。
上訴人主張王生宗於93年1月30日死亡，遺有系爭不動產，兩造
  及王縉雲等5人為全體繼承人，應繼分各1/7。王縉雲、被上訴
  人持系爭協議書，於如原審判決附表「權狀字號及登記日期」
  欄所示期日，將系爭不動產應有部分2/7登記予被上訴人所有
  ，為被上訴人所不爭執，並有遺產稅繳清證明書、土地登記謄
  本、房屋稅籍證明書在卷可稽（見原審北司調卷第35至37頁、
  原審卷㈠第11至49、69頁），自堪信真實。　
上訴人主張其繼承權及因繼承而取得系爭土地應有部分1/7受被
  上訴人侵害，依民法第1146條第1項、第184條第1項前段、第1
  79條及第767條第1項前段規定，訴請被上訴人塗銷繼承登記，
  並將系爭不動產應有部分1/7移轉登記予其，則為被上訴人所
  否認，並以前揭情詞置辯。茲敘述如下：
　㈠按當事人主張有利於己之事實者，就其事實有舉證之責任，
    民事訴訟法第277條前段定有明文。又私文書經本人或其代
    理人簽名、蓋章或按指印或有法院或公證人之認證者，推定
    為真正，並為同法第358條第1項所明定。是鑑於印章由本人
    或有權使用之人蓋用為常態，被人盜用或由無權使用之人蓋
    用為變態，主張該變態事實之當事人，自應就此印章被盜用
    之事實負舉證責任，當事人如承認私文書上之印文為真正，
    僅否認係其本人或代理人所蓋時，依舉證責任分配原則，自
    應由為此爭執之當事人負舉證之責（最高法院104年度台上
    字第1190號、95年度台上字第1786號判決意旨參照）。
　㈡經查，系爭協議書內上訴人之印文為真正一事，為上訴人所
    不爭執（見本院卷第70頁），則上訴人主張交付印章後遭王
    縉雲、被上訴人私自盜用，既為被上訴人所否認，揆諸上開
    判決意旨，上訴人就此自應負舉證責任。惟上訴人迄未舉證
    證明，則其主張被盜蓋乙節，即難採信。是上訴人主張王縉
    雲及被上訴人未經其同意，擅自在系爭協議書上盜蓋印文，
    並持之辦理系爭不動產分割繼承登記云云，自不可採。
　㈢次查，證人即被上訴人配偶張彥雄於原審證稱：當時上訴人
    在監獄裡，王縉雲為了辦理遺產繼承的事，叫上訴人兒子去
    監獄跟上訴人要委託書或授權書，辦理印鑑證明，由王縉雲
    蓋用在系爭協議書上。因上訴人積欠被上訴人400多萬元，
    超過上訴人繼承系爭不動產應有部分1/7之價值，故上訴人
    同意以系爭不動產應有部分1/7抵債，其他繼承人都知道這
    件事，也同意系爭協議書之分割方式等語明確（見原審卷㈠
    第476至482頁）。上訴人亦不爭執於82年至85年間確有積欠
    被上訴人債務未清償一事（見原審卷㈡第47頁，上訴人僅爭
    執之債務金額為300萬元），且有被上訴人提出之支票及退
    票單為證（見原審卷㈡第7至33頁）。而王縉雲等5人對於系
    爭協議書所示系爭不動產應有部分分割比例亦未予爭執，足
    認上訴人係因積欠債務未清償，而同意以系爭不動產應有部
    分1/7抵償其債務。
　㈣基上，上訴人主張其印文被盜蓋，王縉雲及被上訴人擅自辦
    理系爭不動產分割繼承登記云云，不足採信。被上訴人持系
    爭協議書，辦理分割繼承登記，將系爭不動產應有部分2/7
    登記予其所有，為有法律上原因，且未侵害上訴人之繼承權
    及因繼承而取得系爭土地應有部分1/7，上訴人請求被上訴
    人塗銷繼承登記，並將系爭不動產應有部分移轉登記予其，
    為無理由，應予駁回。
綜上所述，上訴人依民法第1146條第1項、第184條第1項前段、
  第179條及第767條第1項前段規定，請求被上訴人塗銷繼承登
  記，並將系爭不動產應有部分移轉登記予其，非屬正當，不應
  准許。從而，原審所為上訴人敗訴之判決，並無不合。上訴意
  旨指摘原判決不當，求予廢棄改判，為無理由，應駁回其上訴
  。
本件事證已臻明確，兩造其餘之攻擊或防禦方法及所用之證據
  ，經本院斟酌後，認為均不足以影響本判決之結果，爰不逐一
  論列，附此敘明。
據上論結，本件上訴為無理由，判決如主文。
中　　華　　民　　國　　111 　年　　5 　　月　　11　　日
                  家事法庭
                      審判長法  官  賴劍毅
                            法  官  洪純莉
                            法  官  陳君鳳
正本係照原本作成。
如不服本判決，應於收受送達後20日內向本院提出上訴書狀，其
未表明上訴理由者，應於提出上訴後20日內向本院補提理由書狀
（均須按他造當事人之人數附繕本）上訴時應提出委任律師或具
有律師資格之人之委任狀；委任有律師資格者，另應附具律師資
格證書及釋明委任人與受任人有民事訴訟法第466條之1第1項但
書或第2項所定關係之釋明文書影本。如委任律師提起上訴者，
應一併繳納上訴審裁判費。
中　　華　　民　　國　　111 　年　　5 　　月　　11　　日

  　　　　　　　　　　　　　書記官  郭姝妤